【裁判字號】    97,訴更(一),2
【裁判日期】    971024
【裁判案由】    偽造文書
【裁判全文】
臺灣嘉義地方法院刑事判決           97年度訴更(一)字第2號
公  訴  人  臺灣嘉義地方法院檢察署檢察官
被      告  乙○○
被      告  甲○○
上列被告等因偽造文書案件，經檢察官提起公訴（九十六年度偵
字第六六○五號），本院於九十七年四月三十日以九十六訴字第
一一○二號判決，經檢察官上訴後，經臺灣高等法院臺南分院於
九十七年六月十八日以九十七年上訴字第六○八號撤銷原判決發
回本院，本院判決如下：
    主  文
本件免訴。
    理  由
一、公訴意旨略以：被告乙○○、甲○○為參加股票抽籤，竟基
    於行使偽造私文書之犯意聯絡，由乙○○於民國（下同）八
    十六年十二月十二日前之某日，以不詳方式取得丙○○○之
    身份證影本及丙○○○全戶戶口名簿影本後，渠二人未經丁○○及丙○○○之同意，於八十六年十二月十二日前某日委
    由不知情之刻印店人員，偽造「丁○○」、「丙○○○」之
    印章各一枚，再由乙○○在委託買賣證券受託契約之「委託
    人」欄、信富證券股份有限公司（下稱信富證券公司）客戶
    自填徵信資料表之「客戶簽章」欄、認購（售）權證風險預
    告書之「委託人（聲明人）簽名」欄、信富證券公司櫃檯買
    賣確認及同意書之「立約人（即委託人）」欄、信富證券公
    司記載身份證統一編號之印鑑卡之「簽名樣式」欄等文件上
    ，偽造「丁○○」署押；後利用不知情之人士，在允許書之
    「法定監護人」欄偽造丙○○○之簽名，並在信富證券公司
    客戶印鑑卡之「簽名樣式」欄，偽造「丁○○」之簽名；再
    由渠二人於上開文件上蓋用「丙○○○」或「丁○○」之印
    文。並連同上開「丙○○○」身份證影本及「丙○○○」全
    戶戶口名簿影本一併於八十六年十二月十二日持往信富證券
    公司，冒充「丁○○」本人聲請該帳戶使用之意思，並交付
    予信富證券公司人員以行使，足以生損害於信富證券公司對
    帳戶管理之正確性及丁○○、丙○○○。嗣因丁○○發現有
    人以其名義在信富證券公司開戶，報警處理，始循線查悉上
    情。因認被告二人涉犯刑法第二百十六條、第二百十條之行
    使偽造私文書罪嫌云云。
二、按案件時效已完成者，應諭知免訴之判決，刑事訴訟法第三
    百零二條第二款定有明文。惟按行為後法律有變更者，適用
    行為時之法律。但行為後之法律有利於行為人者，適用最有
    利於行為人之法律。此為刑法第二條第一項揭示之法律變更
    從舊從輕原則。況刑法施行法第八條之一更明文「於中華民
    國九十四年一月七日刑法修正施行前，其追訴權或行刑權時
    效已進行而未完成者，比較修正前後條文，適用最有利於行
    為人之規定。」，本件檢察官起訴被告乙○○、甲○○於八
    十六年十二月十二日，觸犯刑法第二百十六條、二百十條之
    行使偽造私文書罪，為最重本刑五年以下有期徒刑，其追訴
    權時效適用修正前刑法第八十條第一項第二款規定為十年（
    按修正前刑法第八十條第一項第二款規定：「犯最重本刑為
    三年以上十年未滿有期徒刑之罪者，十年。」），而修正後
    刑法第八十條第一項第二款規定：「犯最重本刑為三年以上
    十年未滿有期徒刑之罪者，二十年。」，本件被告等犯罪行
    為後發生追訴權時效期間「延長」之修正，影響國家對於被
    告等刑罰權能否發動之期間限制，於行為人刑罰權有利或不
    利情形，自屬法律變更（司法院院字第二八號、最高法院三
    十二年上字第七五○號判例參照），依前開說明，比較結果
    ，自應依刑法第二條第一項適用有利於行為人之修正前刑法
    第八十條第一項第二款規定，定其追訴權時效期間（即十年
    ），當屬無疑。
三、又追訴權時效經過期間內是否因「偵查」即停止時效一節，
    自修正前刑法八十條第一項本文規定「追訴權因一定期間不
    【行使】而消滅」文義觀之，係指追訴機關於法定期間內，
    怠於行使追訴權，即生時效完成，而消滅追訴權之效果。故
    追訴權消滅時效之發生，應以不行使追訴權為其前提要件。
    又所謂追訴權，係相對行刑權而言，應指形式之刑罰權，包
    括偵查、起訴及審判權在內，若已實施偵查，此時追訴權既
    無不行使之情形，自不生時效進行之問題，亦與修正前刑第
    八十三條第一項文義相符；況刑法第八十條之立法理由稱「
    偵查為行使公訴權最初之手續」，亦足為上開立論之佐證，
    最高法院九十四年度台上字第三七九二號判決意旨、八十二
    年第十次刑事庭會議決議可資參照；則依修正前刑法第八十
    條第一項本文規定，就追訴權時效當因「偵查」（追訴權行
    使）即停止時效進行，殆無疑義，亦向為實務普遍採認；雖
    或有少數實務見解以：「司法院釋字第一二三、一三八號解
    釋及最高法院三十一年上字第一一五六號判例咸認案經起訴
    ，即不發生時效進行之問題，反面言之未經起訴，時效即繼
    續進行，因此以往實務上援引之最高法院八十二年第十次刑
    事庭會議決議似有違上開解釋及判例之本旨，因之以往實務
    作法似屬錯誤，倘回歸正確之法理解釋，則舊法時所謂追訴
    權不行使，應指未起訴情形」云云（臺灣高等法院九十五年
    上訴字第二五四四號判決參照），惟該見解既悖於修正前刑
    法第八十條第一項文義，前揭司法院解釋、判例並無明示「
    起訴」為唯一時效停止事由、或進而排除時點在前（如偵查
    ）之時效停止事由，其所稱「反面解釋」顯有不當，況最高
    法院八十二年第十次刑事庭會議決議雖經最高法院九十五年
    第十七次刑事庭會議決議該則決議自九十五年七月一日起，
    不再供參考，然係以「法律已修正，本則決議不合時宜」為
    據，綜上研判，益徵刑法於九十五年七月一日修正施行前，
    所採因偵查即追訴權時效停止進行之實務見解，合於修正前
    立法文義、亦無違反實務判例之疑，復經最高法院刑事庭會
    議決議揭示及實務見解採認，灼然甚明。
四、追訴權因偵查而停止時效之規定（刑法第八十條第一項本文
    ）、實務見解，因經學者質疑倘偵查程序不當延宕，影響行
    為人之時效利益，而迭有眥議，乃經刑法修正時引為立法理
    由，並「參考日本關於時效規定」，而各於刑法第八十條第
    一項本文、第八十三條第一項前段分別規定「追訴權，因下
    列期間內未【起訴】而消滅；... 」、「追訴權之時效，因
    【起訴】而停止進行。」，明定追訴權時效，因起訴而停止
    進行，以杜爭議，其修正前（刑法第八十條第一項本文）、
    後（修正刑法第八十條第一項本文、增列第八十三條第一項
    ）法律，即生有利或不利於行為之「法律變更」情形；查
    本件被告等於八十六年十二月十二日，觸犯法定追訴權為十
    年之刑法第二百十六條、第二百十條之行使偽造私文書罪（
    適用修正前刑法第八十條第一項第二款追訴期間為十年之規
    定，為有利被告，已說明詳前），以被告等犯罪行為終了日
    之八十六年十二月十二日起算，算至九十六年十二月十一日
    即滿十年，然臺灣嘉義地方法院檢察署已於九十六年八月二
    十三日收案開始偵查（九十六年八月二十九日分案，檢察官
    並於九十六年九月十日開庭，於九十六年十二月二十六日起
    訴），經比較適用修正前、後規定結果（倘適用修正前刑法
    第八十條第一項本文，追訴權時效因偵查之行使即九十六年
    八月二十三日即停止進行、倘依修正後刑法第八十條第一項
    本文、第八十三條第一項前段規定，追訴權時效自九十六年
    十二月二十六日因起訴而停止進行），自以修正後之刑法第
    八十條第一項本文、第八十三條第一項前段規定，有利於被
    告。
五、本件被告等所犯之罪，時效進行規定部分，以修正前刑法第
    八十條第一項第二款規定其追訴權時效為十年之規定為有利
    ，就時效停止規定部分，則係依修正後刑法第八十條第一項
    本文、第八十三條第一項前段因起訴而停止進行之規定為有
    利，則可否就時效期間依修正前規定（即十年），時效停止
    進行規定依修正後刑法規定（即自檢察官起訴停止進行），
    而割裂適用刑法修正前、後之法律？
（一）首按臺灣高等法院臺南分院九十七年度上訴字第六○八號
      判決發回意旨指出：法律變更後「同一條文」規定之割裂
      適用應予審究一節，按刑法第二條法律變更之規定，其規
      範目的乃本諸禁止溯及既往原則，避免行為後新法惡化行
      為人法律地位，致其受行為時無法預見之刑罰處罰，故該
      條文「法律」之解釋限於「刑罰法律」（釋字第一○三號
      解釋、最高法院五十一年台非字第七六號判例參照），是
      刑法第二條所稱之「法律變更」在刑罰權規範目的有無利
      或不利內容之變更，倘刑罰權規範目的不同，當無因同列
      「同一條項」，即逕認不得為割裂適用之理，蓋刑法第二
      條之「法律變更」非「法律條文變更」，倘適用修正前後
      法律結果，未生利或不利變更，則非法律變更，此經最高
      法院第九十七年第一次刑事庭會議決議揭示：（個案）適
      用修正前、後法律結果，無「有利或不利」情形，於裁判
      時無庸為新舊法比較等意旨甚明；本件刑法第八十條第一
      項雖涉及追訴權停止進行（指該條第一項本文關於「因下
      列期間內未起訴而消滅」內容）、時效期間（指該條第一
      項第二款關於時效自十年延長為二十年）規定，依前揭說
      明，其規範目的不同，各自發生利或不利之變更；此自修
      正後刑法第八十三條第一項係屬增列、與修正後刑法第八
      十條第一項本文互為呼應規範追訴權時效因起訴停止進行
      之規範目的，猶能證明構成「法律變更」與否繫於刑罰規
      範目的內容而非法律條文，同理，各法律變更情形是否得
      割裂適用，亦無因發生於同一條文而逕予否定之理。
（二）惟關於刑法第八十條第一項第二款（關於時效期間規定）
      、第八十條第一項本文及第八十三條第一項之規定（關於
      時效停止規定），刑罰權規範目的雖異，然均屬刑罰權規
      定，究有無必要一體適用，抑得割裂適用？法無明文，國
      內學說探討亦付之闕如，經查：
    (1)實務見解或有持「依『擇用整體性原則』（最高法院二十
      七年上字第二六一五號判例參照），關於追訴權時效之停
      止進行，及期間、計算，亦應適用修正前刑法第八十一條
      、第八十三條之規定」之見解（臺灣高等法院九十六年上
      訴字第二八五七號判決、九十七年度上更(一)緝字第四號、
      九十七年度上更（一）緝字第一號參照），或有如臺灣高
      等法院暨所屬法院因應新修正刑法施行座談會作成「依刑
      法第二條就罪刑有關之一切情形（包括時效）整體比較後
      ，以適用舊法有利，自應整體適用」之結論（參該座談會
      提案第四九號研討結果），惟觀其結論，無非認「依刑法
      第二條就罪刑有關之一切情形（包括時效）整體比較後，
      以適用舊法有利，自應整體適用」為由云云，惟前揭所持
      「擇用整體性原則」、「整體適用」之詞，究係何指？自
      前揭最高法院二十七年上字第二六一五號判例揭示「犯罪
      在刑法施行前，比較裁判前之法律孰為有利於行為人時，
      應就罪刑有關之一切情形，比較其全部之結果，而為整個
      之適用，不能割裂而分別適用有利益之條文。」意旨觀之
      ，一體適用之範圍限於「罪刑有關之一切情形」，僅屬「
      罪刑不可分」原則之揭示，並非所有刑罰權規範之修正概
      均屬之，自此最高法院揭示：易刑處分執行事項得另從新
      法適用（最高法院七十二年第九次刑庭會決議、最高法院
      九十六年台上字第二七九○號、第六九五六號判決參照）
      ，或如緩刑宣告應適用修正後新法（最高法院九十五年第
      八次刑事庭會議決議七參照）等等，足徵法律變更並非一
      律「整體適用」，於罪刑一體適用（或稱罪刑不可分）之
      外，仍有得割裂適用之空間（例如易刑處分、緩刑宣告）
      ，況前揭實務判例、決議，就追訴權時效規定法律變更，
      前則迄無一體適用原則之揭示；縱依最高法院九十五年第
      八次刑事庭會議決議所揭示「比較時應就罪刑有關之共犯
      、未遂犯、想像競合犯、牽連犯、連續犯、結合犯，以及
      累犯加重、自首減輕暨其他法定加減原因（如身分加減）
      與加減例等一切情形，綜其全部罪刑之結果而為比較」內
      容，「追訴權時效」情形，則未在前開決議所稱「一切情
      形」列舉之內；從而，前開徒以「擇用整體性原則」為由
      之高等法院判決、或如臺灣高等法院法律座談會結論逕於
      「罪刑有關之一切情形」後附為「（包括時效）」等文字
      之加註云云，既乏實務見解為據，又無理由論證，殊難謂
      合。
    (2)按刑法第二條所謂「法律有變更」，係指足以影響行為之
      可罰性範圍及其法律效果之法律修正而言（最高法院九十
      六年度台非字第五八號判決參照），再依最高法院九十五
      年第八次刑事庭會議決議一（四）揭示「比較時應就罪刑
      有關之共犯、未遂犯、想像競合犯、牽連犯、連續犯、結
      合犯，以及累犯加重、自首減輕暨其他法定加減原因（如
      身分加減）與加減例等一切情形，綜其全部罪刑之結果而
      為比較。」意旨，所謂「綜其全部罪刑之結果」，而為比
      較適用，不能割裂而分別適用有利益之條文，與最高法院
      二十四年上字第四六三四號、二十七年上字第二六一五號
      判例同其意旨，然此之所謂「不能割裂適用」，參諸前揭
      法律變更意涵（指足以影響行為之可罰性範圍及其法律效
      果之法律修正），乃因「各該規定皆涉及犯罪之態樣、階
      段、罪數、法定刑得或應否加、減暨加減之幅度，影響及
      法定刑或處斷刑之範圍，各該罪刑規定須經綜合考量整體
      適用後，方能據以限定法定刑或處斷刑之範圍，於該範圍
      內為一定刑之宣告。是宣告刑雖屬單一之結論，實係經綜
      合考量整體適用各相關罪刑規定之所得」。宣告刑所據以
      決定之各相關罪刑規定，如具有適用上之「依附及相互關
      聯」之特性，須同其新舊法之適用。」（最高法院九十六
      年台上字第七五四二號判決參照），是與犯罪態樣、階段
      、罪數及刑之刑減例無關之情形，如緩刑宣告（最高法院
      九十五年第八次刑事庭會議結論七參照）、或事關刑罰執
      行之易刑處分（最高法院九十六年度台非字第五八號、九
      十六年度台上字第二七九○號、第六九五六號判決參照）
      等情形，均無一體適用必要；再細繹最高法院九十五年第
      八次刑事庭會議決議及前揭最高法院院二十四年上字第四
      六三四號、二十七年上字第二六一五號判例等內容，實務
      判決或稱之「擇用整體性原則」、或「統一性及整體性原
      則」（最高法院八十六年度台上字第六九二九號、第七五
      五九號、八十七年度台上字第一四六五號、第二○二六號
      、第二二一二號、第二五三八號、八十九年度台上字第五
      三六八號判決），或謂「具有適用上之『依附及相互關聯
      』之特性，自須同其新舊法之適用。」（最高法院九十六
      年度台上字第三七七三號、第七五四二號判決參照）等實
      務見解揭示一體適用之範圍，在在均宣示以涉及「罪刑」
      態樣、階段、罪數及刑之加減例情形之概念，始有「整體
      （或一體）適用」之必要，此適與前揭所述「本諸禁止溯
      及既往原則，避免行為後新法惡化行為人法律地位，致其
      受行為時無法預見之刑罰處罰」之法律變更規範目的呼應
      相符；是刑法第八十條第一項、第八十三條第一項關於追
      訴權時效期間、時效停止之二類規範間，既無前揭罪刑不
      可分情形，倘逕予一體適用，既乏實務判例或最高法院決
      議為據，亦與前揭迭經最高法院決議、判決揭示之應一體
      適用之各類情形未合，委無禁止割裂適用之依據。
    (3)再按所謂追訴權，我國實務認係相對行刑權而言，應指形
      式之刑罰權，包括偵查、起訴及審判權在內（最高法院第
      八十二年第十次刑事庭會議決議意旨參照），其法律性質
      向有實體法說（認追訴權為行為人個人解除刑罰事由，著
      重於隨時間流逝，犯罪對社會影響趨弱，未確定之刑罰權
      即告消滅）、訴訟法說（認追訴權係程序上之訴訟障礙，
      著重於隨時間流逝使證據失效，應予免訴）、及競合說（
      或稱混合說，即認兼具前揭二種性質，參見林山田著「刑
      法通論」下冊，二○○三年十一月版，第五五六至五五七
      頁，及土本武司著，董璠輿、宋英輝譯「日本刑事訴訟法
      要義」，一九九七年五月初版，第一九二至一九三頁），
      又刑事法上時效規定地位，溯觀其立法理由，查暫行新刑
      律第十五章原案所稱，其立法例有三：有將時效全部規定
      於刑事訴訟法之中，蓋起訴權固不待論，即行刑權亦屬裁
      判執行權之一，皆訴訟法上之事，法國法屬之；或有認起
      訴權時效為訴訟法上之關係，而規定於刑事訴訟法之中，
      而行刑權時效認係科刑限制而以刑法定之，如日本法屬之
      （日本法謂之公訴時）；三則有認全部規定於刑法，認
      係科刑實施之限制，德國法屬之，我國法採之。其時效規
      定地位因各國立法例而異，我國實務雖認時效期間延長之
      時效規定之變更，係屬「法律變更」（詳前揭二內容），
      然縱自實體法說觀點，追訴權規定至多為個人解除刑罰事
      由，要與罪刑有關之「行為可罰性範圍」或「法律效果」
      無涉，本次刑法第八十條第一項、第八十三條第一項修正
      ，就追訴權期間停止規定，尤改採日本立法例（按：日本
      刑事訴訟法第二五○條【公訴時期間】時，左
      期間經過完成。第二五五條【時
      停止】時、當該事件公訴提起
      進行停止。係規定於日本刑事訴訟法第二
      編第二章「公訴」章節中，條文內容參見日本國電子政府
      總合窗口http://law.e-gov.go.jp/cgi-bin/idxsearch
      .cgi），更偏向訴訟法說，而有解釋時效期間及時效停止
      規定為訴訟障礙之性質，從而，刑罰追訴權相對於行刑權
      僅係形式刑罰權而兼具個人解除刑罰事由及訴訟障礙性質
      ，業如前述，非屬犯罪態樣、階段、罪數、刑之加減例等
      情形之列，更無與罪刑規定一體適用之必要。
    (4)綜上，一體適用之說，既於法無據、亦乏具拘束力之實務
      見解揭示；而依刑法施行法第八條之一規定「於中華民國
      九十四年一月七日刑法修正施行前，其追訴權或行刑權時
      效已進行而未完成者，比較修正前後條文，適用最有利於
      行為人之規定。」，其立法理由為「現行刑法總則篇時效
      章關於追訴權時效及行刑權時效之規定，如經修正，將發
      生新舊法律變更之適用問題，為杜爭議及維護行為人、受
      刑人利益，採【從輕原則】，爰增設比較修正條文前後結
      果，適用最有利行為人之規定」，而揭示應「適用最有利
      於行為人規定」意旨，自其立法理由明白揭示「從輕原則
      」，顯係於刑法第二條第一項之法律變更「從舊從輕」原
      則之外，更以刑法施行法特別立法揭示關於時效章部分，
      單採「從輕原則」，倘將追訴權時效期間、追訴權時效停
      止之規範均一體適用修正前舊法，顯較割裂適用修正前、
      後刑法情形為不利，殊與刑法施行法第八條之一文義及立
      法理由揭示之「從新原則」有違；從而，刑法施行法第八
      條之一既為刑法第二條第一項之特別規定，本件應「適用
      」刑法施行法第八條之一，就前揭刑法時效章修正前、後
      規定，割裂適用最有利行為人規定，始於法相合。
六、綜上，行為人行為後，刑法就追訴權時效期間規定既以修正
    前刑法第八十條第一項第二款規定為有利（與修正前刑法第
    八十條第一項第二款比較），就追訴權停止規定，以修正後
    刑法第八十條第一項本文、第八十三條第一項前段為有利（
    與修正前刑法第八十條第一項本文比較），法律變更之割裂
    或一體適用與否既不因同一條文而逕生限制，追訴權之時效
    期間、時效停止亦無一體適用必要，復迭經前述綦詳，就前
    揭刑法時效章法律變更情形，自應適用刑法施行法第八條之
    一割裂適用最有利行為人法律，準此：本件被告於八十六年
    十二月十二日，所犯法定追訴權時效為十年之刑法第二百十
    六條、第二百十條之行使偽造私文書罪（適用修正「前」刑
    法第八十條第一項第二款，追訴權期間為十年規定）行為終
    了，而臺灣嘉義地方法院檢察署雖於九十六年八月二十三日
    開始實施偵查被告涉犯前揭罪嫌，惟迄九十六年十二月二十
    六日始起訴繫屬本院，有本院刑事偵審全卷可稽；依修正「
    後」刑法第八十條第一項本文、第八十三條第一項前段規定
    ，追訴權時效因起訴日（九十六年十二月二十六日）始停止
    進行，然自被告犯罪行為之日起算，本案之追訴權時效十年
    ，業於起訴日前之九十六年十二月十一日完成，揆諸前揭說
    明，爰不經言詞辯論，逕為免訴判決之諭知。
據上論斷，應依刑事訴訟法第三百零二條第二項、第三百零七條
，刑法施行法第八條之一，判決如主文。
中    華    民    國    97    年    10    月    24    日
                  刑事第五庭審判長法  官  蔡廷宜
                                  法  官  曾宏揚
                                  法  官  啟夫
以上正本證明與原本無異。
如不服本判決，應於判決送達後10日內，向本院提出上訴狀。
中    華    民    國    97    年    10    月    24    日
                                  書記官  林美足
附錄法條：
修正前刑法第八十條第一項第二款：
追訴權，因左列期間內不行使而消滅：
二、三年以上、十年未滿有期徒刑者，十年。
修正後刑法第八十條第一項第二款：
追訴權，因下列期間內未起訴而消滅：
二、犯最重本刑為三年以上十年未滿有期徒刑之罪者，二十年。
修正前刑法第八十三條：
追訴權之時效，如依法律之規定，偵查、起訴或審判之程序不能
開始或繼續時，停止其進行。
前項時效停止，自停止原因消滅之日起，與停止前已經過之期間
，一併計算。
停止原因繼續存在之期間，如達於第八十條第一項各款所定期間
四分之一者，其停止原因視為消滅。
修正後刑法第八十三條：
追訴權之時效，因起訴而停止進行。依法應停止偵查或因犯罪行
為人逃匿而通緝者，亦同。
前項時效之停止進行，有下列情形之一者，其停止原因視為消滅
：
一、諭知公訴不受理判決確定，或因程序上理由終結自訴確定者
    。
二、審判程序依法律之規定或因被告逃匿而通緝，不能開始或繼
    續，而其期間已達第八十條第一項各款所定期間四分之一者
    。
三、依第一項後段規定停止偵查或通緝，而其期間已達第八十條
    第一項各款所定期間四分之一者。
前二項之時效，自停止原因消滅之日起，與停止前已經過之期間
，一併計算。


司法院資訊處製作；財團法人民間司法改革基金會備份。
